最高法院刑事判決　　　　　　　　　　　　　　　八十六年度台上字第五一一六號
　　上　訴　人　臺灣高等法院花蓮分院檢察署檢察官
　　被　　　告　丁○○
　　　　　　　　丙○○
　　　　　　　　乙○○
　　　　　　　　甲○○
　　右　一　人
　　選任辯護人　李平義律師
右上訴人因被告等貪污案件，不服台灣高等法院花蓮分院中華民國年八十五年四月五
日第二審判決（八十五年度上訴字第一四號，起訴案號：台灣台東地方法院檢察署八
十二年度偵字第二六七三號），提起上訴，本院判決如左：
    主  文
原判決撤銷，發回台灣高等法院花蓮分院。
    理  由
本件原判決以公訴意旨略稱：被告丁○○為台東縣長濱鄉公所建設課長、丙○○為技
士、甲○○則為約僱技士，均為依據法令從事公務之人員，民國八十二年二月間，台
東縣長濱鄉辦理南竹湖農路新闢工程，由丙○○辦理發包，被告乙○○為謀取不法利
益，事先暗中取得預算資料，並借用弘興土木包工業名義，連絡裕建土木包工業圍標
，抄襲預算資料，由弘興略降價目詳細表之金額，於同年月八日，以新台幣（下同）
一百三十九萬六千元，低於底價三千元之價格得標，並勾結丙○○及負責監工、驗收
之甲○○、丁○○舞弊，未訂合約即先行開工，同年月二十二日即由丙○○製作不實
估驗詳細表核給工程款六十二萬八千二百元，乙○○復未依合約施工，並偷工減料，
其中級配應舖二十五公分，壓實為二十公分，竟於六百五十公尺處僅舖十五公分，六
百公尺處僅十三公分，五百五十公尺處僅十二‧五公分，五百公尺處僅十二公分，四
百五十公尺處祇七公分，四百公尺處只十公分，且竟以二十至三十公分之巨大卵石代
替級配，另三百九十公尺至四百二十二公尺處駁崁位置不符，一百二十一公尺至一百
三十九公尺處Ａ段駁崁應為五‧五八公尺，僅砌四‧六公尺，甲○○、丁○○明知此
情，竟不予糾正而於同年三月十日驗收通過，並出具不實之結算驗收證明，使乙○○
如數領得工程款，計領得不法利益六十六萬四千一百四十二元。因認被告四人，共犯
貪污治罪條例第四條第一項第三款之經辦工程舞弊罪；被告丁○○、丙○○、甲○○
另牽連犯刑法第二百十六條、第二百十三條之行使登載不實公文書罪等語。惟經審理
結果，認無證據足以證明被告等犯罪，因而維持第一審諭知被告等均無罪之判決，駁
回檢察官在第二審之上訴，固非無見。
惟查：(一)審理事實之法院，對於被告之犯罪證據，應從各方面詳予調查，以期發現真
實，苟非調查之途徑已窮，而被告之犯罪嫌疑仍屬不能證明，要難遽為無罪之判斷。
本件原判決認定被告乙○○係向弘興土木包工業負責人陳定國借用牌照而投標承作本
工程，然該弘興土木包工業之標單及包商價目詳細表（見偵查卷第六十、六十一頁）
與另一與投標之裕建土木包工業之標單及包商價目詳細表（見偵查卷第七十八、七
十九頁）書寫之筆跡完全相同，且上開二份標單均係在台東縣長濱郵局投寄限時掛號
收據為○二九一、○二九二連號（見偵查卷第十二頁筆錄），另上開二份包商價目詳
細表上所載工程項目、次序、單價、複價各項均與台東縣長濱鄉公所之工程預算表（
見偵查卷第二十六頁）所載幾乎完全相同，則該兩家土木包工業之標單及包商價目詳
細表究為何人書寫、寄送﹖裕建土木包工業事前是否已知為陪標﹖何以包商價目詳細
表所載內容與工程預算表相同﹖凡此，均與被告等是否有公訴人所指內外勾結，由被
告乙○○暗中取得預算資料並以圍標方式，由被告乙○○以略低於底標價格得標之舞
弊情事至有關連，原審未予調查，且未於判決內說明不予調查之理由，僅以「借牌承
作，於我國社會處處可見」為由，認無舞弊情事，自有應於審判期日調查之證據未予
調查之違法。(二)被告丙○○在台東縣調查站供稱：「八十二年二月八日開標後，……
乙○○即向我索取一份草圖逕行開工，於二月十五日乙○○交給我一份開工報告單…
…二月二十二日乙○○拿發票來請款」（見偵查卷第九頁背面），被告乙○○於調查
站及檢察官偵查中亦供承係於八十二年二月十五日即先行動工，約一個星期後始簽約
（見偵查卷第十八頁背面、第一五七頁背面），且依合約書封面所載，被告丁○○亦
係於八十二年二月二十二日始蓋章呈請鄉長江世崇於八十二年二月二十四日核示（見
偵查卷第八十七頁），則公訴人指訴被告等相互勾結舞弊，未訂合約即先行開工，尚
非全無可取，原判決未詳予查明上開工程合約書及開工報告所載日期是否事後倒填，
遽為有利被告等之判斷，不免速斷。(三)依卷附監工日報表「工程述要」欄之記載，八
十二年二月二十二日至二十四日均在進行「舖級配料」工程（見偵查卷第三十五頁至
三十七頁），然八十二年二月二十二日所製作之工程估驗詳細表「舖天然級配料」欄
內所載級配料之數量竟係該工程之全部，此觀工程估驗詳細表及包商工程價目合約書
上所載級配料量數同為一、九六八平方公尺，金額二十一萬六千四百八十元自明（見
偵查卷第四十六頁，第九十九頁背面），該工程估驗詳細表確與監工日報表所述內容
不符，原判決未審酌上開證據，即謂被告等無先製作不實估驗詳細表核給工程款之舞
弊犯行，亦有未洽。(四)上開工程路面依合約約定級配應舖二十五公分，壓實為二十公
分，然經台東調查站會同相關人員於八十二年十月六日聯合會勘結果，六百五十公尺
處僅舖十五公分，六百公尺處僅十三公分，五百五十公尺處僅十二‧五公分，五百公
尺處僅十二公分，四百五十公尺處僅七公分，四百公尺處僅十公分，有該會勘紀錄在
卷可稽（見偵查卷第一二五頁），且質之被告甲○○亦表示其監工不實在，被告丁○
○亦陳稱：「會勘紀錄載明之缺失是事實」等語（分別見偵查卷第十五頁背面、第七
頁）。且與會勘之證人即台東縣政府農業局水土保持課長林盛茂當時對會勘亦無異
議，原審就上開不利被告等之供述未予審究，亦未依職權調查當時之會勘過程，徒以
第一審法院再就殘留之六百公尺至六百五十公尺所為勘測結果及證人林盛茂之證詞而
認全部工程之級配均達二十公分以上，尤非允當。上訴意旨執以指摘原判決不當，非
無理由，應認有撤銷發回更審之原因。
據上論結，應依刑事訴訟法第三百九十七條、第四百零一條，判決如主文。
中      華      民      國    八十六    年      八      月    二十八    日
                              最高法院刑事第五庭
                                  審判長法官  陳  錫  奎
                                        法官  洪  清  江
                                        法官  李  璋  鵬
                                        法官  吳  昆  仁
                                        法官  劉  介  民
      右正本證明與原本無異
                                              書  記  官
中      華      民      國    八十六    年      九      月      四      日
